【裁判字號】    93,訴,84
【裁判日期】    950329
【裁判案由】    給付借款
【裁判全文】
臺灣嘉義地方法院民事判決                93年度訴字第84號
原      告  丁  ○
被      告  戊○○
法定代理人  乙○○
訴訟代理人  甲○○
            蔡碧仲律師
            涂愛紳律師
上列當事人間給付借款事件，本院於民國95年3月15日言詞辯論
終結，判決如下：
    主  文
原告之訴駁回。
訴訟費用由原告負擔。
    事實及理由
一、訴狀送達後，原告不得將原訴變更或追加他訴。但有下列各
    款情形之一者，不在此限：…三、擴張或減縮應受判決事項
    之聲明者。民事訴訟法第255條第1項第3款定有明文。原告
    原請求新臺幣（下同）165萬元及各自下列(1)(2)(3)(4)(5)5紙支
    票之發票日起至清償日止，按週年利率百分之6計算之利息
    ，嗣減縮為154萬元及自支付命令送達（民國92年12月18日
    ）之翌日起（即同年月19日）至清償日止，按週年利率百分
    之6計算之利息，依上開民事訴訟法規定，訴之聲明減縮係
    合法，先予敘明。
二、原告起訴聲明：被告應給付原告154萬元，及自92年12月19
    日起至清償日止按週年利率百分之6計算之利息，而主張下
    列各情：
（一）被告於92年7月至10月陸續向原告借款四次，3筆均各為30
      萬元，1筆10萬元，合計100萬元，被告均於原告交付借款
      當日簽發支票1紙合計4紙予原告。4張支票票號、發票日
      、金額分別為(1)KS0000000，92年5月15日，30萬元；(2)AM
      0000000，同年7月10日，10萬元；(3)KS0000000，同年月
      21日，30萬元；(4)AM0000000，同年8月20日，30萬元。被
      告另於87年至92年6月向原告之子即訴外人邱崑田陸續借
      款合計65萬元，並簽發(5)票號KS0000000，發票日92年10
      月1日，金額65萬元支票1紙予邱崑田。邱崑田嗣讓與65萬
      元借款債權予原告。被告僅清償原告5萬元，邱崑田6萬元
      ，而5紙支票均遭退票，故原告得依票據、消費借貸、債
      權讓與之法律關係請求被告清償154萬元。
（二）對被告抗辯之陳述：
  １、被告向原告所借100萬元均由原告自第一商業銀行（下稱
      第一銀行）帳號0000000000帳戶提領現金交予被告，5紙
      支票均係被告印章所蓋。
  ２、被告於92年1月17日、同年9月2日以其所有之嘉義縣朴子
      市○○段55地號土地及其上533建號房屋，設定抵押權予
      高新銀行擔保訴外人王文楷、黃正有之借款。又於同年8
      月20日將其所有之朴子市○○段176地號、177地號、182
      地號土地移轉登記予訴外人施忠賢。被告於92年尚以己之
      名義設定抵押權並辦畢所有權移轉登記手續，可認其抗辯
      於簽發5紙支票係於無意識或精神錯亂中所為即非真實，
      且依國立臺灣大學醫學院附設醫院（下稱臺大醫院）鑑定
      報告，被告並未達心神喪失或無意識。
  ３、原告於鈞院92年度拍字第556號裁定，誤將上開(1)(3)(5)3紙
      支票列為抵押債權，然嗣於以該拍賣抵押物裁定為執行名
      義之鈞院93年度執字第4269號執行程序，原告即向執行處
      更正係以被告另於91年12月24日向原告所借100萬元為抵
      押債權，該100萬元債權與本件被告向原告所借100萬元並
      非同一，故無被告所辯重複請求、原告業因執行程序受償
      之情事。
三、被告則聲明：１、原告之訴駁回，２、如受不利判決，願供
    擔保請准宣告免為假執行，而辯以：
（一）被告未向原告、邱崑田借款，且原告未舉證其與邱崑田2
      人曾交付借款予被告。而上開(4)支票被告印文與台南區中
      小企業銀行朴子分行檢附被告開戶印鑑卡不符，被告否認
      該紙支票係真正。
（二）被告因罹情感性精神病，業經臺灣高雄地方法院92年度禁
      字第225號裁定宣告禁治產，而依國立成功大學醫學院附
      設醫院、臺大醫院、高雄市立凱旋醫院精神鑑定報告，可
      認其簽發5紙支票係於無意識或精神錯亂中所為，故發票
      行為無效。
（三）縱認被告借款165萬元，然原告於鈞院93年度執字第4269
      號執行事件以上開(1)(3)(5)3紙支票為執行名義而受償120萬
      元，應認原告債權業消滅。
四、原告主張5紙支票均遭退票，業據其提出支票、退票理由單
    附卷為憑，被告對此亦不爭執，應認為真實。原告主張被告
    向其與邱崑田2人借款並簽發5紙支票，被告則以上開情詞置
    辯，故本件應審究者係被告有無向原告、邱崑田借款、2
    人有無交付借款予被告，被告是否於無意識或精神錯亂中
    簽發5紙支票，被告是否業清償120萬元（本院第2卷第94
    頁爭點整理結果），故就上開爭點敘述如下：
    民事訴訟如係由原告主張權利者，應先由原告負舉證之責，
    若原告先不能舉證，以證實自己主張之事實為真實，則被告
    就其抗辯事實即令不能舉證，或其所舉證據尚有疵累，亦應
    駁回原告之請求。支票固為無因證券，然發票人得以自己與
    執票人間所存抗辯事由對抗執票人，此係票據法第13條本文
    之反面解釋。執票人主張因借款予發票人而直接收受支票，
    若發票人抗辯消費借貸關係不存在，則執票人就交付借款、
    消費借貸關係有效成立之積極事實，應負舉證責任。最高法
    院17年上字第917號判例、87年度臺上字第1601號判決得資
    參照。
  １、原告自承：被告係於上開(1)、(2)、(3)、(4)4紙支票所示發
      票日向原告借款（本院第1卷第30頁），嗣陳稱：借款日
      就是存摺所示提款日（同卷第191頁）。然依卷附原告所
      提第一銀行帳號0000000000存摺及本院依職權調取原告第
      一銀行同帳號存提明細表所示，92年5月20日現金支出30
      萬元，同年7月7日存入35萬元，同年7月10日退票支出10
      萬元，同年8月20日退票支出30萬元，除同年5月20日有現
      金領出記錄外，其餘均係原告提示票據遭退票或係款項存
      入記錄而非現金領出記錄，故原告主張自第一銀行帳戶領
      出現金借予被告，已難採信；而92年5月20日現金30萬元
      領出日期與原告所述借款日為(1)支票發票日92年5月15日
      亦不相符。原告復改稱(2)之10萬元係在己之住處拿現金予
      被告而非自銀行提領（同卷第33頁），嗣改稱：10萬元係
      自第一銀行領出在被告店面交予被告（同卷第190頁）。
      原告就借款日、借款取得方式及交付借款處所前後陳述矛
      盾不一，且其所述借款日與存摺所示日期亦不相符，故其
      主張被告借款100萬元，尚難採信。
      原告之妻即證人LE THI HUE雖證述：10萬元及3筆30萬元
      均係其與原告至第一銀行領出現金交予被告等語，然核與
      上開存摺及存提明細表所示除92年5月20日現金支出30萬
      元外，並無另2筆30萬元及1筆10萬元之領出記錄並不相符
      ，故其證言難採為有利原告之認定。
  ２、證人邱崑田證述：被告未給付89年8月之會款20萬元，故
      其簽發1紙20萬元支票，被告於87年至91年3月25日陸續向
      伊借款，尚有25萬元未清償，被告有開1紙25萬元支票，
      伊於91年將上開2紙支票存入第一銀行提示。被告嗣未給
      付92年5月之會款20萬元，合計為65萬元，被告並簽發(5)
      65萬元支票等語。然僅依卷附邱崑田華南商業銀行、第一
      銀行存摺，並不足證邱崑田究於何時領出多少金額之款項
      、且確曾將何等數額之借款交予被告、被告確欠邱崑田40
      萬元會款之事實；況邱崑田經本院訊問存摺所示90年8月9
      日現金支出9萬元、91年1月17日現金支出23萬元、90年10
      月21日現金支出9萬5千元，何筆才係25萬元借款，其答稱
      ：說不定3筆都是，但至少應該有2筆（本院第2卷129頁）
      。衡65萬元借款貸與人邱崑田竟無法指明確實之借款日期
      及借款數額，實已悖常情故難採信其證詞；而縱依邱崑田
      第一銀行存摺所示91年2月6日有2紙金額分別為25萬元、2
      0萬元支票存入託收記錄，然此亦不足證邱崑田與被告間
      就25萬元、20萬元有消費借貸意思表示之合致，故邱崑田
      所證被告向其借款65萬元，實難採信。
      證人丙○○證述：被告說20萬元會款無法給邱崑田，叫邱
      崑田拿先前被告所簽發之支票再加上20萬元借她等語。證
      人己○○則證稱：被告跟邱崑田說20萬元到期會款加上之
      前所借45萬元合計為65萬元，被告就從身上拿出1張支票
      開給邱崑田等語。原告引上開2名證人證言主張被告向邱
      崑田借款65萬元。然丙○○嗣證述其不知悉被告自87年至
      91年3月25日陸續向邱崑田借款25萬元，係邱崑田從身上
      拿出以前開的支票再加上到期會款20萬元，由邱崑田寫完
      後拿給被告看（本院第2卷171、174頁）等語，核與卷附
      (5)支票金額一欄載明：「新臺幣陸拾伍萬元正」而無塗改
      或增刪處，非就原有支票予以改寫而係新簽發之支票並不
      相符，且與己○○所證係被告拿票出來開亦相矛盾。況己
      ○○經本院訊問被告拿出票後之情形，其證述：因時間太
      久，其記憶只到被告拿出票之前，故被告拿出票後，被告
      跟邱崑田說過什麼話、做過什麼事，都忘記了（同卷第17
      7頁）。衡己○○能清楚憶得被告與邱崑田2人於被告拿出
      票前之對話，卻就同日被告與邱崑田2人於被告拿出票後
      之對話與行為不復記憶，其證言顯有違記憶之連續性而有
      可疑；且己○○復自承其係邱崑田隔壁鄰居，常在邱崑田
      家泡茶聊天，邱崑田稱被告借65萬元不還等語（同卷第18
      1、183頁），益認己○○證言係受邱崑田影響而難採信。
      丙○○證言既與卷附支票不符，且己○○證詞亦有可疑，
      2人證詞又相互矛盾，故難執2人證詞遽認被告向邱崑田借
      款65萬元、邱崑田確曾交付借款予被告。
      綜１、２所述，原告既未能舉證被告有向其與邱崑田2人
      借款，原告、邱崑田曾交付借款予被告，依上開最高法院
      17年上字第917號判例、87年度臺上字第1601號判決，原
      告主張被告向其與邱崑田2人借款，無法採信，其依票據
      、消費借貸、債權讓與之法律關係訴請被告給付154萬元
      及自92年12月19日起至清償日止，按週年利率百分之6計
      算之利息，為無理由，應予駁回。
五、因原告未能舉證被告向其與邱崑田2人借款，故兩造就上開
    爭點被告是否在無意識或精神錯亂中簽發5紙支票，被
    告是否業清償120萬元之攻擊、防禦方法及所提證據，即無
    須再予審酌，爰不逐一論述，附此敘明。
六、結論：原告之訴為無理由，依民事訴訟法第78條，判決如主
    文。
中    華    民    國    95    年    3     月    29    日
                民二庭審判長法  官  張育彰
                            法  官  林福來
                            法  官  陳琪媛
以上正本係照原本作成
如對本判決上訴須於判決送達後20日內向本院提出上訴狀
中    華    民    國    95    年    3    月     29    日
                            書記官  林柑杏


司法院資訊處製作；財團法人民間司法改革基金會備份。
